【裁判字號】    98,訴,1032
【裁判日期】    980819
【裁判案由】    塗銷所有權移轉登記
【裁判全文】
臺灣高雄地方法院民事判決              98年度訴字第1032號
原      告  中租迪和股份有限公司
法定代理人  丁○○
訴訟代理人  甲○○
被      告  丙○○
            乙○○○
共      同
訴訟代理人  邱揚勝律師
上列當事人間塗銷所有權移轉登記事件，本院於民國98年8 月5
日言詞辯論終結，判決如下：
    主  文
被告丙○○、乙○○○間於民國九十五年八月二日就坐落在高雄
市○○區○○段二小段六三八、六四五地號土地暨其上三三七建
號即門牌號碼高雄市○○區○○路52號建物所為贈與之債權行為
及所有權移轉之物權行為應予撤銷。
被告乙○○○應將第一項所示之土地及建物於民國九十五年八月
十五日以高雄市政府地政處三民地政事務所三地字第０八二九四
號收件以夫妻贈與為原因所為之所有權移轉登記予以塗銷。
訴訟費用由被告負擔。
    事  實  及  理  由
一、原告主張：訴外人亞洲富基有限公司（下稱富基公司）於民
    國93年12月29日邀同被告丙○○及訴外人林世祥、林清富、
    高玉芬、何漢琦、高彬企業有限公司、岩田企業有限公司為
    連帶保證人，與伊簽訂買賣合約，丙○○等人並共同簽發面
    額新臺幣（下同）16,638,000元之本票予伊，惟富基公司未
    依約給付貨款，積欠伊3,093,486 元，應由富基公司與丙○
    ○等連帶保證人負連帶清償之責。詎丙○○於民國95年8 月
    2 日，將其所有坐落在高雄市○○區○○段2 小段638 、64
    5 地號土地暨其上337 建號即門牌號碼高雄市○○區○○路
    52號建物所有權全部（下稱系爭房地），與被告即其配偶乙
    ○○○訂立贈與契約，並於95年8 月15日辦畢所有權移轉登
    記；而丙○○除系爭房地外，並無其他財產可供清償，富基
    公司及林世祥等連帶保證人名下亦無足額財產可供清償，丙
    ○○、乙○○○所為應已害及伊之債權，又伊係於97年5 月
    5 日調閱丙○○之財產資料始知系爭房地移轉情事，自得訴
    請撤銷該贈與及移轉登行為，並請求乙○○○塗銷移轉登記
    。爰依民法第244 條第1 項、第4 項之規定提起本訴，聲明
    求為判決如主文所示。
二、被告則以：富基公司於95年2 月3 日跳票後，原告旋於95年
    3 月9 日聲請本票裁定，足證原告積極為系爭債權保全及追
    索，原告應早已知悉丙○○將系爭房地贈與乙○○○情事，
    惟原告竟遲至98年4 月間始提起本件撤銷訴訟，已超過1 年
    之除斥期間。又依原告提出之還款本息計算表，丙○○自95
    年5 月間迄至98年1 月間已代富基公司陸續還款2,592,000
    元，由此足證丙○○於95年8 月間移轉系爭房地予配偶乙○
    ○○時仍有其他財產，並非處於無資力狀態，自不構成詐害
    行為，丙○○嗣因遭全球金融風暴波及影響，始無能力持續
    還款，故於95年8 月之移轉系爭房地行為並不構成詐害行為
    ，原告請求撤銷，自無理由。再者，連帶保證人非丙○○一
    人，為何僅向丙○○追索？另依連帶保證人即訴外人林世祥
    之財產歸屬資料清單顯示尚有財產達600 餘萬元；又連帶保
    證人林清富、何漢琦亦分別尚有投資債權600 萬元、350 萬
    元，且本件尚有高玉芬、高彬企業有限公司、岩田企業有限
    公司為連帶保證人，原告未舉證其他連帶保證人於95年8 月
    間亦無法清償系爭債務，自未取得對丙○○行使撤銷權之法
    定要件，原告之訴實無理由等語，資為抗辯。並聲明駁回原
    告之訴。
三、兩造不爭執事項：
  (一)富基公司於93年12月29日邀同丙○○及林世祥、林清富、高
    玉芬、何漢琦為連帶保證人，與原告簽訂買賣合約，丙○○
    等人並共同簽發面額16,638,006元之本票予原告。
  (二)丙○○、乙○○○於95年8 月2 日就系爭房地為贈與，並於
    95年8 月15日以贈與為原因，將系爭房地所有權全部移轉登
    記與乙○○○。
  (三)丙○○與乙○○○為配偶關係。丙○○除系爭房地外，並無
    其他財產可供清償。
四、本件爭執事項：
  (一)對被告之撤銷權，是否已逾1 年之除斥期間？
  (二)原告對丙○○之債權額為若干？丙○○就系爭房地為贈與及
    移轉登記時，是否有害及原告之債權？
五、本院之判斷：
  (一)對被告之撤銷權，是否已逾1 年之除斥期間？
    按債務人所為之無償行為，有害及債權者，債權人得聲請法
    院撤銷之。又債權人依第1 項或第2 項之規定聲請法院撤銷
    時，得並聲請命受益人或轉得人回復原狀。前條撤銷權，自
    債權人知有撤銷原因時起，1 年間不行使，或自行為時起經
    過10年而消滅。民法第244 條第1 項、第4 項前段、第245
    條分別定有明文。原告主張被告丙○○於富基公司95年2 月
    3 日發生退票時，尚持有系爭房地，且因系爭債務尚有持續
    還款，直至96年11 月30 日丙○○即無任何還款，原告乃與
    丙○○協商還款事宜未果，遂於97年5 月5 日調閱財稅資料
    ，始知悉丙○○以無償贈與方式將系爭房地過戶予乙○○○
    ，損及原告債權，故自知悉時起算，本件起訴尚未逾民法第
    245 條撤銷權之除斥期間等語（見本院卷第66頁），已提出
    買賣契約書、本票、土地及建物謄本、本院高雄簡易庭民事
    裁定、確定證明書、連帶保證人之財產歸屬資料清單及96年
    度綜合所得稅各類所得資料清單為證（見本院卷第8 頁至第
    24頁、第48頁至88頁），被告對上開證據之形式真正並不爭
    執，又依原告提出之連帶保證人財產歸屬資料清單及96年度
    綜合所得稅各類所得資料清單下方顯示調閱日期為97年5 月
    5 日，足見原告主張係於97年5 月5 日查詢丙○○之財產歸
    屬資料清單始知丙○○將系爭房地移轉予他人之事實，應非
    子虛。並由本院依職權向高雄市政府地政處三民地政事務所
    調閱系爭房地之過戶資料，經該所以98年5 月13日高市地民
    三字第0980004369號函檢送系爭房地贈與所有權移轉登記文
    件觀之（見本院卷第32頁至第51頁），於95年2 月3 日富基
    公司發生退票時，系爭房地尚登記在丙○○名下，係於95年
    8 月15日始由丙○○以贈與方式過戶至其配偶乙○○○名下
    ；而原告在富基公司發生退票後，因仍持續收受丙○○由其
    子開票償還欠款及扣取丙○○薪資受償，有原告提出之延滯
    案還款本息計算表可稽（見本院卷第102 頁），故原告主張
    伊係迄至丙○○96年底未清償欠款並催討未果，始於97年5
    月5 日調閱財稅資料，乃知丙○○以無償贈與方式移轉所有
    權予乙○○○之事實，尚符事理。被告雖抗辯原告早已於95
    年3 月9 日向本院聲請本票裁定，理應知悉丙○○已於95年
    8 月15日將系爭房地贈與乙○○○云云，惟此純屬被告之臆
    測，並未提出證據以實其說，被告抗辯，尚難信為真實。故
    原告提起本訴，應認未逾1 年之除斥期間，尚屬適法。
  (二)原告對丙○○之債權額為若干？丙○○就系爭房地為贈與及
    移轉登記時，是否有害及原告之債權？
  1.原告主張富基公司向原告購買廢鐵，因而簽發本票，並曾對
    富基公司等債務人及連帶債務人聲請強制執行及扣取薪資受
    償，迄今富基公司尚積欠原告3,093,486 元等情，已提出本
    票、民事裁定及確定證明書、延滯案還款本息計算表為證，
    並請求調取本院97年度司執字第47983 號卷以證。被告對上
    開證據及延滯案還款本息計算表之真正及計算並不爭執（見
    本院卷第95頁），本院並依職權調取上開執行卷查知富基公
    司確尚積欠原告之金額為3,093,486 元，有卷內之臺灣高雄
    地方法院高雄簡易庭民事裁定及確定證明書足參，而丙○○
    為富基公司之連帶保證人，為丙○○所不爭執，自堪認原告
    主張富基公司及連帶保證人丙○○等人尚積欠原告前開債權
    額一節係屬真實。
  2.丙○○就系爭房地為贈與及移轉登記時，是否有害及原告之
    債權？
  (1)按債務人所為之無償行為，有害及債權者，債權人得聲請法
    院撤銷之。民法第244 條第1 項定有明文。所謂「害及債權
    」乃因債務人之行為，致債權不能獲得滿足，亦即因債務人
    之行為致積極的減少財產或消極的增加債務，而使債權陷於
    清償不能或困難或遲延之狀態而言。次按債權人得依民法第
    244 條規定行使撤銷權，以其債權於債務人為詐害行為時，
    業已存在者為限（最高法院62年臺上字第2609號判例意旨參
    照）。再按連帶債務人對於債權人應各負全部給付之責，是
    在債務未受清償前，連帶債務人中之一人所為之詐害行為，
    債權人自得對之依民法第244 條第1 項、第2 項之規定撤銷
    之。至於其他連帶債務人有資力與否，應非所問（最高法院
    88年度台上字第1302號判決意旨參照）。
  (2)經查：
  原告主張丙○○就系爭房地為贈與及移轉登記時，已無其他
    財產可供執行，已提出財產歸屬資料清單、96年度綜合所得
    稅各類所得資料清單（見本院卷第17頁至第18頁）為證，經
    核並不無合，應堪信實。丙○○雖抗辯其自95年5 月間迄至
    98年1 月間其已代富基公司陸續還款2,592,000 元，足證其
    於95年8 月間移轉系爭房地予配偶乙○○○時並非處於無資
    力狀態，不構成詐害行為等語。然原告則主張丙○○雖有陸
    續為富基公司清償欠款之事實，惟這些清償款項並非丙○○
    所匯入，而係自95年5 月間起到96年11月由其子即訴外人高
    啟森開票分別償還15萬或10萬元予原告，以及自97年1 月起
    自丙○○處每月扣薪3 萬元或2 萬3 千、1 萬6 千元而得（
    見本院卷第95頁），故丙○○於移轉系爭房地予乙○○○時
    ，確已無資力，並提出上開延滯案還款本息計算表以證。而
    被告對原告主張本件還款過程並未否認，對上開延滯案還款
    本息計算表亦不爭執，足徵丙○○雖有代富基公司陸續還款
    ，惟除扣薪款外，其餘既非以其資產償還，自難認丙○○於
    移轉系爭房地時尚有資力。又丙○○既係富基公司之連帶債
    務人，其竟不思依約還款，而於95年8 月15日將唯一之不動
    產即系爭房地無償贈與予乙○○○，該行為並實際造成減少
    其積極財產之結果，而其除有薪資收入外，既無其他資產，
    有上開財產歸屬資料清單、96年度綜合所得稅各類所得資料
    清單，則其既無足額財產以供清償債務，致使原告債權無法
    滿足，自損及原告之債權彰彰甚明。是原告依民法第244 條
    第1 項、第4 項規定，請求撤銷就系爭不動產所為無償贈與
    之債權行為及所有權移轉登記之物權行為，並請求乙○○○
    塗銷所有權移轉登記，自屬有據。被告抗辯其等所為無損害
    原告之債權，不構成詐害行為云云，自無足採。
  被告雖以本件欠款尚有其他連帶保證人，且其他連帶債務人
    尚有資力，抗辯被告間之移轉行為不構成詐害行為，亦無損
    及原告債權，原告起訴無理由云云。惟揆諸前揭法條及說明
    ，被告間之財產移轉行為是否有害於債權，應依連帶保證人
    丙○○個人之財產是否因系爭房地之移轉行為，致債權人即
    原告受償困難而論之；如丙○○處分財產時，因此而致債權
    人之債權將來受償困難，即使其他連帶保證人仍有資力並仍
    能清償本息，亦難謂債權人不得行使民法第244 條第1 項之
    撤銷權。而本件既因丙○○所為之移轉房地之行為，致其已
    無其他資產以供清償債務，損害原告之債權，已如前述，故
    原告依法自得起訴行使撤銷權，被告上開所辯，顯無足採。
六、綜上所述，富基公司迄今尚積欠原告3,093,486 元既未清償
    完畢，而丙○○為富基公司之連帶保證人，竟不思還款，而
    將唯一之動產贈與予乙○○○，顯損及原告之債權，是原告
    依民法第244 條第1 項、第4 項規定，請求被告間於95年8
    月2 日就系爭不動產所為贈與之債權行為及所有權移轉之物
    權行為應予撤銷；並訴請撤銷乙○○○系爭房地於同月15日
    以贈與為登記原因之所有權移轉登記予以塗銷，為有理由，
    應予准許。
七、據上論結，原告之訴為有理由，依民事訴訟法第78條、第85
    第1 項，判決如主文。
中    華    民    國    98    年    8     月    19    日
                  民事第四庭  審判長法  官  林玉心
                                    法  官  陳樹村
                                    法  官  楊淑珍
正本係照原本作成。
如不服本判決，應於送達後20日內，向本院提出上訴狀並表明上
訴理由，如於本判決宣示後送達前提起上訴者，應於判決送達後
10日內補提上訴理由書（須附繕本）。
中    華    民    國    98    年    8     月    19    日
                                    書記官  吳良美


司法院資訊處製作；財團法人民間司法改革基金會備份。
